【裁判字號】    88,上訴,2205
【裁判日期】    890217
【裁判案由】    違反水利法
【裁判全文】
臺灣高等法院臺中分院刑事判決                  八十八年度上訴字第二二五號
    上  訴  人
    即  被  告  乙○○
    選任辯護人  林益輝
右上訴人因違反水利法案件，不服臺灣臺中地方法院八十七年度易字第四五九九號，
中華民國八十八年八月十八日第一審判決（起訴案號：臺灣臺中地方法院檢察署八十
七年度偵字第七三九九號），提起上訴，本院判決如左：
      主  文
原判決撤銷。
乙○○共同連續違反主管機關為保護水道，禁止在行水區內擅採砂石之規定，致生公
共危險，累犯，處有期徒刑壹年。
      事  實
一、乙○○曾於民國（以下同）八十四年間犯水利法案件，經臺灣臺中地方法院判處
    有期徒刑四月，於八十四年十月六日執行完畢，猶不知悔改。緣乙○○在其胞弟
    蔡有盛所經營之向盛開發有限公司（以下簡稱向盛公司）擔任派駐在台中縣神岡
    鄉大甲溪新庄子段河川行水區內，由該公司所取得主管機關台中縣政府許可採取
    砂石之採區現場主任。明知向盛公司向臺中縣政府申請許可之土石採區面積為一
    ．０九五０公頃（位置於附圖標示「向盛」部分），原地面高度兩側各為一百二
    十四公尺、一百二十六點五公尺，獲准採取至一百二十二點五公尺、一百二十四
    點九公尺，採取深度為約一點五公尺至二公尺，其採取砂石應在許可之範圍及深
    度內採取，並未包括台中縣神岡鄉大甲溪新庄子段左十七斷面樁河川行水區內河
    床（位置如附圖所示面積０．一二六０公頃部分），竟與蔡有盛共同基於意圖為
    己自己不法有之概括犯意，連續自八十七年四月初某日起：
    (1)由乙○○僱請不知情之挖土機司機劉華連、黃明輝二人，砂石車司機張文聲一
      人，由劉華連、黃明輝二人駕駛挖土機在向盛公司申請合法採區外如附圖所示
      台中縣神岡鄉大甲溪新庄子段左十七斷面樁河川行水區河床採掘，並由張文聲
      駕駛砂石車載運之方式盜採砂石（劉華連、黃明輝、張文聲均經臺灣臺中地方
      法院檢察署檢察官不起訴處分）。
    (2)另於乙○○知情下，由蔡有盛委由不知情之羅東晃雇請挖土機、砂石車前往向
      盛公司所取得主管機關台中縣政府許可採取砂石之採區現場內採取砂石，並由
      乙○○於採石現場負責指揮各該駕駛挖土機及砂石車之司機，於台中縣神岡鄉
      大甲溪新庄子段河川行水區內，向盛公司所取得主管機關台中縣政府許可採取
      砂石之採區現場內超過該公司核准之採取深度盜採砂石。
    以上盜採砂石行為破壞行水區內之河流地形，足以使大甲溪遇豪雨、暴雨、颱風
    或梅雨季節持續降雨，河水流量暴漲時發生河川改道、亂流或浸蝕護岸、橋樑，
    致生河川兩岸居民生命、財產之公共危險。嗣於同年四月八日上午十一時三十分
    許，在申請合法採區外即附圖所示面積０．一二六０公頃河床，乙○○正指揮劉
    華連、黃明輝、張文聲三人挖掘載運砂石時，為臺中縣政府水利課、臺灣省第三
    河川局人員及臺中縣警察局豐原分局警員會同當場查獲，並扣得黃明輝、劉華連
    駕駛之挖土機各一台、張文聲駕駛之車牌號碼HY─六九七號砂石車一輛。又於同
    年四月十一日凌晨五時四十五分許，蔡有盛委由不知情之羅東晃雇請林仁志、楊
    雲煌（二人另經原審法院判決無罪）分別駕駛挖土機及車牌號碼HP─八二八號砂
    石車，正採取三分之二車砂石之際，當場為臺灣臺中地方法院檢察署檢察官率同
    台中縣警察局刑警隊經濟組、台中縣警察局清水分局、台灣省政府水利處第三河
    川局、台中縣政府水利課人員查獲，並扣得上開用以盜採砂石之挖土機及砂石車
    各一部。經當場測量開採之深度，實際挖取深度平均七公尺，已超挖約五公尺；
    而超挖面積則為前開核准面積之四分之三。
二、案經臺中縣政府移送及臺中縣警察局豐原分局報請臺灣臺中地方法院檢察署檢察
    官偵查起訴。
      理  由
一、訊據上訴人即被告（以下稱被告）乙○○矢口否認有於右揭時、地在合法採區外
    盜採砂石及與共同被告蔡有盛共同超過向盛公司申請核准之開採深度超挖盜採砂
    石犯行，辯稱：因被告之向盛公司獲准開採之區○○○道路早已中斷，被告為先
    舖設聯外道路乃於八十七年四月八日僱工在採區內先行挖採一部分砂石作為舖設
    聯外道路之用，惟隨即遭台中縣政府水利課駐衛警丙○○通知禁止，被告亦未繼
    續開採，八十七年四月八日實未盜採，且被告當時僅為築聯外道路，而挖採砂石
    ，非擬將砂石挖採出售圖利，以致未查明界椿實際位置再行開採，致發生在合法
    採區外開採，另當日僅開挖八部卡車之砂石，不可能面積達○．一二六○公頃，
    況被告之向盛公司核准面積高達一．九五○公頃，數量甚多，且期間又將屆，被
    告殊無庸置合法採區不採，故意觸法；又八十七年四月十一日凌晨五時四十五分
    ，向盛公司申請之合法採區內開挖砂石，因超挖深度五公尺，實際已開挖七公尺
    部分，因被告雖為向盛公司之現場負責人，而向盛公司之開採砂石申請，均委由
    代書申請，於獲准開採後，時間甚為急迫，面積又廣，故殊不可能注意及採挖高
    程多少，且挖土機一般於開挖後應將表土及大石除去，於開挖完畢再行回填，於
    八十七年四月十一日正進行開挖之際，即為警查獲，殊無可能進行回填，此正進
    行之開挖深度當然會超過核准深度，此因未回填而超挖，非被告故意盜採云云。
二、經查：
  （一）被告乙○○於八十七年四月八日上午十一時三十分許，在申請合法採區外即
        附圖所示面積０．一二六０公頃河床，乙○○正指揮劉華連、黃明輝、張文
        聲三人挖掘載運砂石時，為臺中縣政府水利課、臺灣省第三河川局人員及臺
        中縣警察局豐原分局警員會同當場查獲部分，其盜採部分係在申請之合法採
        區之外，且二地點相隔一條便道，業據證人丙○○於原審及本院審理中分別
        證述明確，證人丙○○於原審證稱被告乙○○經查獲時係在向盛公司合法採
        區道路對面，該處砂石車使用之道路僅有一條，僅目視即可知被告係在申請
        之合法採區外採砂石等語，復有查獲之現場圖一紙附卷可參，而被告乙○○
        自承該道路寬度不一，寬處有五、六米，窄處有二、三米，該道路西通清水
        ，東至神岡，為種植西瓜之農民及砂石業者通行之用，渠於施工之初猶有將
        道路整平並自備涵管等語，顯見被告採取砂石之初即明知該處已有便道，向
        盛公司申請之合法採區與被告採取砂石之處分別位於在便道兩側，二地點區
        隔甚為明確，當無誤認範圍之虞。雖被告乙○○於本院審理時另稱伊此部分
        行為係在築聯外道路，並提出向盛公司向臺中縣政府申請使用臨時運輸便道
        之河川公地設施構造物使用許可書影本為證，然經核對該許可書之核定圖說
        上所示之核定臨時運輸便道位置，與本件被告所盜採之如附圖所示之位置，
        二者相去甚遠，且被告所盜採之如附圖所示部分之砂石其旁邊另有前述已敘
        及之另一道，此亦經證人丙○○於本院審理時結證在卷。衡情苟被告係為修
        築臨時運輸便道，而有採取砂石之需要，衡情被告當於向盛公司所核准欲修
        築之運輸便道旁採砂石，始能發揮就地取材，而方便使用之目的，斷無於其
        合法聲請採區之一側申請設臨時運輸便道，而幾於對面採砂石，用以舖設便
        道之可能（二者相關之位置見本院卷第六十七頁圖說所示）。況以八十七年
        四月八日查獲時現場所拍攝之照片觀察，當時現場有挖土機，及多部之砂石
        車，而採挖之面積亦甚廣之情形，有現場照片在卷可憑，如當時僅係就地取
        材，一路舖作聯外道路，應不可能需要多部之供運輸用之砂石車，亦不可能
        採挖地點均在一處，而非沿路開採，是被告乙○○辯稱係為修築運輸便道，
        與事證亦有不合。
  （二）又被告乙○○既係擔任向盛公司在此一採區之現場負責人，對於向盛公司所
        核准之採區位置，本應知之甚詳，否則被告乙○○將如何執行其工作，況被
        告乙○○從事砂石採取業，已多年，亦據被告乙○○於本院審理時供述在卷
        ，依理被告乙○○應無不知本件向盛公司所聲請採石區位置之可能，況向盛
        公司所聲請之合法採區與本件被告於如附圖所示之地點盜採之位置間已隔有
        一便道，更無因界址不明，而有誤採之可能。是被告乙○○明知係在向盛公
        司申請之合法採區外採石一節，至為明確。另證人黃明輝於偵查中供稱：已
        受僱至該地工作約一星期，根本不知是盜採等語，顯見被告於該處盜採砂石
  已有一週，應係於八十七年四月初某日至同年月八日查獲時止，即在該處盜
        採砂石。被告即已在該處挖掘一週，其採取砂石當非少數，被告另辯稱渠僅
        查獲當日挖掘八車砂石用以修補便道云云，顯與事實不符。而上開盜採範圍
        面積０．一二六０公頃，業經臺灣省第三河川局測量明確，有該局八十八年
        三月四日八八水三管字０一六七０號函附測量圖在卷可憑，是被告盜採如附
        圖所示面積０．一二六０公頃砂石部分應堪認定。至被告乙○○辯稱：向盛
        公司所申請之採區甚廣，且核准期間為自八十七年三月十日至同年四月三十
        日，事實上收到許可之日已八十七年三月底，時間甚短，不可能於合法採區
        已開採不及之情形下，竟於採區外盜採云云。經查向盛公司於八十七年四月
        十一日為警查獲時，已將向盛公司所核准之採區達四分之三之面積開挖，且
        其深度又已超過核准之二公尺，達七公尺之深（詳後述），足見向盛公司開
        採砂石速度甚快，並無可能於核准期間無法於申請採區內開採完畢之情形，
        被告此部分推論，亦顯與事實不符，而不足為有利於被告之推論，併予敘明
        。
  （三）另向盛公司向臺中縣政府申請許可之土石採區面積為一．０九五０公頃，原
        地面高度兩側各為一百二十四公尺、一百二十六點五公尺，獲准採取至一百
        二十二點五公尺、一百二十四點九公尺，獲准採取深度為約一點五公尺至二
        公尺等情，有向盛公司所提出經臺中縣政府核准之土石採取計畫圖影本附卷
        可證。而於八十七年四月十一日上午查獲當時，上開核准採區內已開採之深
        度，當場經台中縣政府水利課人員施測結果，實際挖取深度平均七公尺，已
        超挖約五公尺；而超挖面積則為前開核准面積之四分之三等情，業據台灣台
        中地方法院檢察署檢察官率同台中縣警察局刑警隊經濟組、台中縣警察局清
        水分局、台灣省政府水利處第三河川局、台中縣政府水利課人員當場查獲，
        製有履勘現場筆錄、臺中縣政府函附卷可資佐證，並據證人即會同查獲之臺
        中縣政府水利課人員丙○○於台灣台中地方法院八十七年易字第四七四三號
        蔡有盛、林仁志、楊雲煌竊盜案件審理中結證明確，已據本院調閱該卷核閱
        無訛。乙○○為蔡有盛之胞兄，且係向盛公司派駐在臺中縣神岡鄉大甲溪新
        庄子段河川行水區內，該公司所取得主管機關台中縣政府許可採取砂石之採
        區現場主任，負責指揮各該駕駛挖土機及砂石車之司機採取砂石，為被告乙
        ○○所是認。而被告乙○○於八十七年四月八日，因僱用不知情之挖土機及
        砂石車司機，於與向盛公司經核准採石區○○○○○道外之非許可採區盜採
        砂石，而為台灣省政府水利處第三河川局、台中縣政府水利課人員及警員會
        同查獲當時，本案經許可採石區內即有超挖情形，當場台中縣政府水利課人
        員即曾口頭警告不得繼續採挖，要回填；詎四月十一日再查獲本案時，超挖
        程度更深等情，亦據證人丙○○於八十七年易字第四七四三號蔡有盛、林仁
        志、楊雲煌竊盜案件證述明確。及至此部分犯行查獲後之同月二十日，台中
        縣政府水利課人員前往複測時，採取深度仍有五公尺，台中縣政府遂於八十
        七年四月廿八日以八七府工水字第一０五四二六號函撤銷向盛公司之土石採
        取許可證，亦有上開函文及複測紀錄附卷可參。是依此過程，被告蔡有盛與
        共同被告乙○○確有明知於核准採取之深度外，擅採砂石情事，已至為明確
        。
  （四）被告乙○○為向盛公司負責人蔡有盛胞兄，且係本件前開採區之現場負責人
        ，對於向盛公司向臺中縣政府所申請核准之採砂石範圍，當無不知之可能，
        因被告乙○○既為現場負責人，自應負有在現場指揮從事挖取砂石人員，實
        際採取砂石之工作，自不能不知申請採取之深度僅為一．五至二公尺。又向
        盛公司向臺中縣政府申請許可之土石採區面積為一．０九五０公頃，且於八
        十七年四月十一日為警查獲時，已挖取面積達四分之三，被告乙○○為現場
        負責人當無不知有超挖之可能，而以上開開挖之面積之大，自非一、二天所
        能作到，是被告乙○○雖於為警查獲當天不在場，尚難認被告乙○○不知有
        超挖之情形。另蔡有盛於八十七年易字第四七四三號蔡有盛、林仁志、楊雲
        煌竊盜案件中，既自承本來伊係將採取之砂石送至砂石廠加工，不然，就賣
        給人修路，本件因時間來不及，就放在大雅鄉某空地屯積；又伊係根據現場
        負責人呈報之每天卡車載運資料，挖取之砂石量而決定發放之工資等語。則
        被告乙○○及蔡有盛對於採石現場有超挖之盜採砂石情事，亦均不可能不知
        。且以向盛公司超挖之深度達四公尺，而以蔡有盛、林仁志、楊雲煌上開所
        供所挖取之砂石，已運送至大雅鄉某空地，加以觀察，若被告乙○○有要回
        填之意，當無將之運離現場之理。又被告乙○○另稱其後要將表土及大石回
        填，然以被告乙○○超挖之程度，及已挖之面積之大，縱現場留有部分表土
        及大石，亦不可能回填，而能合於所核准之深度一．五至二公尺深之申請範
        圍，顯見被告乙○○與蔡有盛二人就在合法採區超挖之砂石有圖取不法所有
        之犯意甚明。
  （五）況按主管機關於核准土石業者於河川公地合法採區內開採砂石，均就開採之
        範園及高程作明確之規定，其目的係使業者於合法區域內開採，以避免越區
        開採及超挖時，影響河川地形之完整及使洪水發生亂流現象，危及河岸居民
        安全，前開基地整平之相關規定，係指業者於合法開採範園及高程內開採完
        竣後，需將施作地區整平，非謂業者可超越核准深度採取土石，僅事後回填
        即可，否則業者就垂直深度無限制開採，將嚴重破壞河川地形，主管機關就
        高程之核准規定事項豈非成為具文，亦將使河川於洪水期有發生河道變更、
        亂流及浸蝕護岸之虞，是被告事後是否回填，與前開犯罪是否成立無關。況
        被告就核准採區內砂石超挖，意在圖取不法利益。綜上所述，被告所辯與事
        證及經驗法則，均不相合，是其前開辯解，顯屬事後諉卸圖卸之詞，殊無足
        採。本件事證明確，被告乙○○犯行洵堪認定。
三、按水利法第九十二條之一第一項後段所謂「致生公共危險」，固以實際上須有具
    體危險之發生為要件，而屬具體的危險犯；然其具體危險之存否，仍應依社會一
    般之觀念，客觀的予以判定。即依其妨礙水流之具體情況，視其一般上是否有使
    流水改道，浸蝕護岸，而影響安全之虞，以決定其危險之有無，非必已使堤岸潰
    決，人、畜、房屋淹沒，始得謂其危險已發生，最高法院七十四年度臺上字第三
    九五八號判例可資參照。按河川是一種動態平衡系統，河床經人工過度不當的挖
    掘處必須得到填補，始可再度平衡，當填補料源係來自上游經洪水挾帶而下的砂
    石，則上游的河床較易沖刷河床極易下降。經查被告就事實欄一(1)部分採石地點
    係在申請許可之採石範圍外，距大甲溪高速公路橋下約三公里，係在橋樑五百公
    尺禁採範圍外，在枯水期對橋樑雖不立即致生公共危險，惟該等係在計劃採石標
    高以下違法採石，經其挖掘後造成坑洞，在洪汛期間（每年五月一日至十一月三
    十日）河床而受洪流沖擊容易改變水流方向致使上游土石加劇沖刷流失河床高度
    持續下降，橋基自然裸露，對橋樑安全及河道穩定會產生不良影響，嚴重將肇致
    災害等情，有台灣省第三河川局八十八年五月二十一日八八水三管字第０四０五
    一號函覆原審法院可參，又被告與共同被告蔡有盛就事實欄一(2)部分向盛公司許
    可採區範圍位於行水區域，據高速公路橋下游約有四．一公里，然該公司超挖深
    度已達五公尺，枯水期雖不立即致生公共危險，但洪汛期間（每年五月一日至十
    一月三十日）因河床而受洪流沖刷河床高度持續下降，橋基自然裸露對橋樑安全
    及河道穩定定會產生不利影響，嚴重將肇致災害等情，有台灣省第三河川局於八
    十八年四月二十八日以八八水三管字第０三二四九號函覆在卷可憑。且本省河川
    因受地形影響，均屬源近流短，平日雖僅有涓涓細流，但遇霪雨或颱風季節，常
    有洪峰挾砂石以俱下，往往原有河川地之全部尚不敷宣洩之用，而決隄潰流造成
    生命財產之損害，係周知之事實。本省地處亞熱帶，降雨量多，且大多集中於夏
    季，常有瞬間之豪雨、暴雨產生，而使河川流量大增，故行水區內任何足以妨礙
    水流之行為皆有使行水區○○○○○道、溢堤或致沖毀堤岸而致生公共危險。被
    告於行水區內核准範圍外採取砂石，並在超過向盛公司經臺中縣政府所核准之高
    程開採砂石，超挖深度平均達五公尺，超挖面積達四分之三，嚴重破壞大甲溪行
    水區內之河流地形，如遇豪雨、暴雨、颱風或梅雨季節持續降雨，河水流量暴漲
    ，河水自上游渲洩而下時因前開盜採砂石遺留之坑洞而有發生亂流及使流水改道
    之虞，且因違法盜採之結果，亦將使河床既有之土石發生鬆動，連帶影響護岸及
    橋樑基礎，致生河岸居民生命、財產之公共危險，核其所為，係違反水利法第七
    十八條第一項第三款之主管機關為保護水道，禁止在行水區內擅採砂石之規定，
    致生公共危險，應依第九十二條之一第一項後段之規定處罰。另按水利法第九十
    二條之一第一項後段為刑法第三百二十條第一項之特別規定，依特別法優於普通
    法之法規競合關係，應依水利法第九十二條之一第一項之規定論處（最高法院八
    十六年台上字第三一三五號著有判決可資參照），則公訴人認此部份另構成刑法
    第三百二十條第一項之竊盜罪，兩罪之間，為一行為觸犯數罪名之想像競合犯關
    係，依刑法第五十五條之規定從一重處斷，容有誤會，附此敘明。被告乙○○與
    蔡有盛間就事實欄一(2)部分犯行有犯意聯絡及行為分擔，均為共同正犯。又被告
    乙○○與蔡有盛係利用不知情之劉華連、黃明輝、張文聲、羅東晃等人進行盜採
    ，係屬間接正犯。又被告乙○○前後多次犯行，時間緊接，所犯罪名相同，顯係
    基於概括之犯意為之，為連續犯，應依刑法第五十六條之規定以一罪論，並加重
    其刑。又被告曾於八十四年間犯水利法案件，經臺灣臺中地方法院判處有期徒刑
    四月，於八十四年十月六日執行完畢，有臺灣臺中地方法院檢察署刑案資料查註
    紀錄表在卷可憑，其於執行完畢後五年以內再犯本件有期徒刑以上之罪，為累犯
    ，應依刑法第四十七條規定遞加重其刑。又公訴人雖僅就事實欄一(1)，即盜採附
    圖所示部分犯行起訴，就事實欄一(2)，即在其所核准採區內超過深度盜採砂石部
    分並未論及，惟後者與前者二部分事實有連續犯裁判上一罪關係，為起訴效力所
    及，本院自得併予審究，亦附此敘明。
四、原審對被告乙○○予以論罪科刑，固非無見，然原判決於事實認定中，認被告係
    由前開不知情之人為其盜採砂石，但於理由中未對被告論以間接正犯，所為事實
    之認定與理由尚有矛盾。被告上訴意旨否認犯罪，而指摘原判決不當，雖難認為
    有據，然原判決既有上開可議，已屬無可維持，應由本院將原判決撤銷另為改判
    ，爰審酌被告乙○○已有違反水利法前科，復為砂石場現場主任，本應知悉盜採
    砂石破壞環境生態甚鉅，且危及公眾之生命財產，竟仍盜採砂石等犯罪情節，及
    本件所生公共危險程度，與犯後猶砌詞卸責之態度，及另一共犯蔡有盛為向盛公
    司之負責人，被告乙○○僅係採區現場主任，犯罪情節輕重不同（蔡有盛經本院
    以八十八年度上訴字第一九九二號案判處有期徒刑一年）等一切情狀，量處如主
    文第二項所示之刑。又八十七年四月八日上午十一時三十分許現場查獲時扣得挖
    土機二台、車牌號碼HY─六九七號砂石車一輛及同年月十一日凌晨五時四十五分
    許現場之之挖土機一部，及車牌號碼HP─八二八號砂石車一輛，雖均為本件盜採
    砂石之工具，惟登記名義人均非被告所有，依法無從予以沒收，附此敘明。
據上論結，應依刑事訴訟法第三百六十九條第一項前段、第三百六十四條、第二百九
十九條第一項前段、水利法第七十八條第一項第三款、第九十二條之一第一項後段、
刑法第十一條前段、第二十八條、第五十六條、第四十七條，判決如主文。
本案經檢察官甲○○到庭執行職務。
中      華      民      國    八十九     年      二    月     十七   日
                                  臺灣高等法院臺中分院刑事第六庭
                                        審判長法  官  古  金  男
                                              法  官  張  祺  祥
                                              法  官  沈  應  南
右正本證明與原本無異。
如不服本判決應於收受送達後十日內向本院提出上訴書狀，其未述上訴之理由者並
得於提起上訴後十日內向本院補提理由書（均須按他造當事人之人數附繕本）。
                                              書記官  劉  智  文
中      華      民      國    八十九     年      二       月     十八   日
附錄法條：
水利法第九十二條之一第一項後段
違反第七十八條第一項各款情形之一者，除通知限期回復原狀、清除或廢止違禁設施
外，處六千元以上三萬元以下罰鍰；因而損害他人權益者，處三年以下有期徒刑、拘
役或科或併科四千元以上兩萬元以下罰金；致生公共危險者，處五年以下有期徒刑，
得併科六千元以上三萬元以下罰金。
                                                                        Ｄ


司法院資訊處製作；財團法人民間司法改革基金會備份。
